臺灣新北地方法院民事裁定
110年度消債職聲免字第167號
聲  請  人
即  債務人  鄧孝達  



代  理  人  何乃隆律師（法律扶助律師）
相  對  人
即  債權人  臺灣土地銀行股份有限公司

法定代理人  何英明  
代  理  人  呂立棋  
相  對  人
即  債權人  板信商業銀行股份有限公司

法定代理人  張明道  
相  對  人
即  債權人  永豐商業銀行股份有限公司

法定代理人  陳嘉賢  
代  理  人  黃春旺  
相  對  人
即  債權人  玉山商業銀行股份有限公司


法定代理人  黃男州  
代  理  人  朱逸君  
相  對  人
即  債權人  凱基商業銀行股份有限公司


法定代理人  魏寶生  


相  對  人
即  債權人  台新國際商業銀行股份有限公司

法定代理人  尚瑞強  


相  對  人
即  債權人  新加坡商艾星國際有限公司台灣分公司

法定代理人  曾慧雯  
相  對  人
即  債權人  元大國際資產管理股份有限公司


法定代理人  宋耀明  
相  對  人
即  債權人  勞動部勞工保險局

法定代理人  陳琄    
相  對  人
即  債權人  衛生福利部中央健康保險署

法定代理人  李伯璋  
相  對  人
即  債權人  滙誠第一資產管理股份有限公司

法定代理人  莊仲沼  


相  對  人
即  債權人  滙誠第二資產管理股份有限公司

法定代理人  莊仲沼  


上列當事人因消費者債務清理事件，聲請免責，本院裁定如下：
    主  文
聲請人鄧孝達應予免責。
    理  由
一、按法院為終止或終結清算程序之裁定確定後，除別有規定外
    ，應以裁定免除債務人之債務；又法院裁定開始清算程序後
    ，債務人有薪資、執行業務所得或其他固定收入，扣除自己
    及依法應受其扶養者所必要生活費用之數額後仍有餘額，而
    普通債權人之分配總額低於債務人聲請清算前2年間，可處
    分所得扣除自己及依法應受其扶養者所必要生活費用之數額
    者，法院應為不免責之裁定，但債務人證明經普通債權人全
    體同意者，不在此限；而債務人有下列各款情形之一者，法
    院應為不免責之裁定，但債務人證明經普通債權人全體同意
    者，不在此限：㈠於7年內曾依破產法或本條例規定受免責；
    ㈡隱匿、毀損應屬清算財團之財產，或為其他不利於債權人
    之處分；㈢捏造債務或承認不真實之債務；㈣聲請清算前2年
    內，因消費奢侈商品或服務、賭博或其他投機行為，所支出
    之總額逾該期間可處分所得扣除自己及依法應受其扶養者所
    必要生活費用之半數，或所負債務之總額逾聲請清算時無擔
    保及無優先權債務之半數，而生開始清算之原因；㈤於清算
    聲請前1年內，已有清算之原因，而隱瞞其事實，使他人與
    之為交易致生損害；㈥明知已有清算原因之事實，非基於本
    人之義務，而以特別利於債權人中之一人或數人為目的，提
    供擔保或消滅債務；㈦隱匿、毀棄、偽造或變造帳簿或其他
    會計文件之全部或一部，致其財產之狀況不真確；㈧故意於
    財產及收入狀況說明書為不實之記載，或有其他故意違反本
    條例所定義務之行為，消費者債務清理條例（下稱消債條例
    ）第132條、第133條及第134條分別定有明文。
二、聲請人前因有不能清償債務之情事，於民國108年12月23日
    具狀向臺灣臺北地方法院（下稱臺北地院）聲請調解，嗣因
    於109年2月21日調解期日調解不成立，當場以言詞聲請清算
    ，經臺北地院以109年度消債清字第89號裁定移送本院，經
    本院以109年度消債清字第112號裁定自109年9月23日下午4
    時起開始清算程序，嗣經本院司法事務官以109年度司執消
    債清字第131號進行清算程序，並經司法事務官於110年7月1
    4日裁定終結清算程序確定等情，業經本院依職權調取臺北
    地院108年度北司消債調字第657號卷、北院109年度消債清
    字第89號卷、本院109年度消債清字第112號卷、本院109年
    度司執消債清字第131號卷核閱屬實。本院所為終結清算程
    序之裁定既已確定，依首揭消債條例規定，法院應審酌聲請
    人是否有消債條例第133條、第134條所定應為不免責裁定之
    情形。
三、本院於110年9月11日以新北院賢民律110年度消債職聲免字
    第167號函通知相對人就本院應否裁定聲請人免責乙事陳述
    意見（見本院卷第27頁），並指定調查期日使聲請人、相對
    人到庭陳述意見，相對人於調查期日均未到庭，且除相對人
    板信商業銀行股份有限公司、新加坡商艾星國際有限公司台
    灣分公司、元大國際資產管理股份有限公司、衛生福利部中
    央健康保險署等未具狀表示意見外，其餘相對人則均以書狀
    表示不同意聲請人免責等語。
四、經查：
  ㈠聲請人無消債條例第133條所定應不予免責之事由：
　⒈參消債條例第133條及其立法理由，本條於債務人之收入扣除
    自己及依法應受其扶養者所必要生活費用之數額後仍有餘額
    者，始有適用。是依上開規定，自應以本院裁定開始清算時
    （即109年9月23日）起迄裁定免責前，綜合考量認定債務人
    是否有「於清算程序開始後債務人有薪資、執行業務所得或
    其他固定收入，扣除自己及依法應受其扶養者所必要生活費
    用之數額後仍有餘額」，及「普通債權人之分配總額低於債
    務人聲請清算前二年間，可處分所得扣除自己及依法應受其
    扶養者所必要生活費用之數額」此二要件，以判斷其有無消
    債條例第133條之適用。　　
　⒉聲請人自開始清算程序後之收入狀況：
　　查聲請人主張其自109年9月23日開始清算程序起至110年5月
    31日止間，原受僱在捲餅店工作，每月收入約新臺幣（下同
    ）20,000元，嗣自110年6月1日起，因疫情影響，該捲餅店
    經頂讓他人，聲請人即開始失業而無收入乙節（見本院卷第
    69至71頁、第151至152頁），且經本院依職權查詢聲請人之
    勞保投保及財產所得資料後，查無聲請人於上開期間投保勞
    保之資料，且聲請人於109年度之申報所得總額僅為840元，
    此有勞保局電子閘門網路資料查詢表及稅務電子閘門財產所
    得調件明細表等件附卷可稽（另置於限閱卷內），參以聲請
    人未向新北市政府申請相關社會救助乙節，有新北市政府社
    會局110年9月16日新北社助字第1101782190號函在卷可參（
    見本院卷第57頁），是聲請人上開主張，堪信為實。而聲請
    人雖另自陳其於110年7月間曾領取疫情擴大急難紓困補助金
    10,000元乙情，並提出110年因應疫情擴大急難紓困核定通
    知書為證（見本院卷第73至75頁），然該紓困補助金僅係一
    次性補助，未具持續性，不應列入聲請人固定收入之範圍。
    又本院認本件自開始清算程序後之109年10月間起至聲請人
    到庭陳述意見之110年12月間止，計算聲請人自開始清算程
    序後之收入狀況，尚為妥適，故聲請人自開始清算程序後之
    收入共計為160,000元【計算式：20,000元×8月（109年10月
    起至110年5月止共計8月）＝160,000元】。
  ⒊聲請人自開始清算程序後之支出狀況：
　①按債務人必要生活費用，以最近一年衛生福利部或直轄市政
    府所公告當地區每人每月最低生活費1.2倍定之；前二項情
    形，債務人釋明更生期間無須負擔必要生活費用一部或全部
    者，於該範圍內，不受最低數額限制；債務人證明確有必要
    支出者，不受最高數額及應負擔比例之限制；債務人聲請更
    生或清算時所提財產及收入狀況說明書，其表明每月必要支
    出之數額，與本條例第64條之2第1項、第2項規定之認定標
    準相符者，毋庸記載原因、種類及提出證明文件，消債條例
    第64條之2第1項、第3項、消債條例施行細則第21條之1第3
    項分別定有明文。
　②查聲請人主張其自109年9月23日開始清算程序起至110年5月3
    1日止間，每月必要生活費用原為16,000元，繼自110年6月1
    日起，因失業而無收入，故第三人即其胞兄鄧蒲家同意暫不
    向其收取每月房租8,500元，每月必要生活費用則為7,500元
    等節（見本院卷第69至71頁、第151至152頁），雖未據提出
    相關證明文件，惟聲請人所主張之上開支出金額，尚低於衛
    生福利部所公告109年、110年度新北市平均每人每月最低生
    活費標準之1.2倍即18,600元、18,720元，依消債條例施行
    細則第21條之1之規定，債務人本毋庸就上開支出記載原因
    、種類及提出證明文件，是聲請人此部分主張，尚堪憑採，
    則以上開期間計算，聲請人自開始清算程序後之個人必要生
    活費用共計為180,500元（計算式：16,000元×8月+7,500元x
    7月＝180,500元）。
　⒋從而，聲請人於本院裁定開始清算程序後，以上開期間計算
    ，其固定收入扣除自己及依法應受其扶養者所必要生活費用
    之數額後已無餘額，核與消債條例第133條所定「法院裁定
    開始清算程序後，債務人有薪資、執行業務所得或其他固定
    收入，扣除自己及依法應受其扶養者所必要生活費用之數額
    後仍有餘額」之要件不符，毋庸就「普通債權人之分配總額
    低於債務人聲請清算前2年間，可處分所得扣除自己及依法
    應受其扶養者所必要生活費用之數額」要件再予審酌，自不
    得依該規定為不免責之裁定。　　
  ㈡聲請人無消債條例第134條所定應不予免責之事由：　
　⒈按消費者依清算程序清理債務，於程序終止或終結後，為使
    其在經濟上得以復甦，以保障其生存權，除本條例另有不予
    免責之規定外，例如：第133條、第134條等，就債務人未清
    償之債務採免責主義，消債條例第132條立法理由參照。是
    消債條例係以免責主義為原則，不免責為例外，倘債權人主
    張債務人有消債條例第134條各款所定不免責之情事，即應
    由債權人就債務人有合於上開各款要件之事實，提出相當之
    事證證明之。
　⒉查本院經依職權查詢聲請人之入出境資料後，聲請人於109年
    2月21日聲請清算前2年內，曾分別於107年3月26日至107年3
    月31日、107年5月15日至107年5月19日、107年11月7日至10
    7年11月14日間有入出境之紀錄乙節，有入出境資訊連結作
    業資料附卷可稽（另置於限閱卷內）。又聲請人主張其於10
    7年3月26日至107年3月31日、107年11月7日至107年11月14
    日係因探親往返大陸地區，另於107年5月15日至107年5月19
    日則係因胞兄鄧蒲家招待往返日本，上開3次出國之機票及
    旅宿費用均係由鄧蒲家負擔等情（見本院卷第101頁），業
    據提出鄧蒲家所簽立並載有由渠負擔聲請人上開費用等內容
    之切結書乙紙及內政部移民署入出境紀錄為證（見本院卷第
    103頁、第105頁），審酌聲請人與鄧蒲家為兄弟至親關係，
    並已書立切結書為證，且鄧蒲家曾於聲請人失業而無收入後
    ，對聲請人免收房租乙節，業據前述，足認鄧蒲家確曾因聲
    請人經濟狀況不佳，而協助其分擔部分費用，是聲請人主張
    上開3次出國之機票及旅宿費用均係由鄧蒲家所支出乙情，
    尚與常情無違，堪信為實。準此，聲請人上開3次出國探親
    、旅遊之費用既非由聲請人所支出，且亦查無聲請人於出境
    期間另有自行消費奢侈商品或服務之行為，是聲請人於上開
    期間雖有3次入出境之事實，核仍與消債條例第134條第4款
    所定要件有間，是相對人台新國際商業銀行股份有限公司主
    張聲請人於聲請清算前2年內，或有出境旅遊之奢侈消費等
    行為，而有消債條例第134條第4款不予免責之事由，尚非有
    據。
　⒊次查聲請人係因疫情因素失業而無收入，且聲請人除曾領取
    紓困補助金10,000元外，並未向新北市政府申請相關社會救
    助等節，業據認定如前，故相對人臺灣土地銀行股份有限公
    司（下稱土地銀行）、滙誠第一資產管理股份有限公司（下
    稱滙誠第一公司）、滙誠第二資產管理股份有限公司（下稱
    滙誠第二公司）主張聲請人或有漏未陳報其他收入及社會福
    利津貼領取資料，故聲請人應有故意於財產及收入狀況說明
    書為不實記載之行為，而有消債條例第134條第8款不予免責
    之事由，亦非有據。　
　⒋至相對人土地銀行、滙誠第一公司、滙誠第二公司另主張聲
    請人仍具工作能力及還款能力，理當竭力清償債務，以防消
    債條例被濫用，阻礙社會經濟健全及債權人公平受償機會，
    故聲請人不應免責云云，惟聲請人有無工作還款能力等節，
    並非消債條例第134條各款所定之不免責要件，相對人土地
    銀行、滙誠第一公司、滙誠第二公司上開主張未具體說明或
    提出相當事證釋明聲請人符合消債條例第134條何款不免責
    之規定，是相對人土地銀行、滙誠第一公司、滙誠第二公司
    執此主張聲請人不應免責等詞，即無足採。　
  ⒌此外，本院依職權就現有事證予以調查審酌之結果，查無聲
    請人有何其他違反消債條例第134條各款之情形，且相對人
    亦未具體表明聲請人有何該條所定不免責之情事，是相對人
    主張聲請人不應免責等詞，洵非可採，堪認聲請人並無消債
    條例第134條各款所定之不免責事由。　　
五、綜上所述，本件聲請人既經本院為終結清算程序之裁定確定
    ，且查無消債條例第133條或第134條各款所定之不免責事由
    ，則依消債條例第132條規定，本院自應以裁定免除債務人
    之債務。
六、爰裁定如主文。　　
中　　華　　民　　國　　111 　年　　4 　　月　　25　　日
                      民事第七庭法　官　李宇銘
以上正本係照原本作成。
如不服本裁定，應於收受送達後10日內向本院提出抗告狀，並應
繳納抗告費新臺幣1,000元。
中　　華　　民　　國　　111 　年　　4 　　月　　25　　日
                                書記官  黃筱玲